【裁判字號】    96,簡上,121
【裁判日期】    970513
【裁判案由】    給付貨款
【裁判全文】
臺灣桃園地方法院民事判決             96年度簡上字第121號
上  訴  人  乙○○
訴訟代理人  莊立群律師
            蔡惠子律師
被  上訴人  統偉視聽工程有限公司
法定代理人  甲○○
受  告知人  丙○○
上列當事人間請求給付貨款事件，上訴人對於中華民國96年5 月
23日本院桃園簡易庭95年度桃簡字第2380號第一審判決提起上訴
，於97年4 月22日辯論終結，本院判決如下：
    主  文
上訴駁回。
第二審訴訟費用由上訴人負擔。
    事實及理由
壹、程序方面：
    按經理人對於第三人之關係，就商號或其分號或其事務之一
    部，視為其有為管理上一切必要行為之權。經理人就所任之
    事務，視為有代表商號為原告或被告或其他一切訴訟上行為
    之權，民法第554 條第1 項、第555 條定有明文。故公司設
    置之經理人，因經理人所任事務涉訟者，得以經理人為法人
    之法定代理人起訴或被訴。本件被上訴人於起訴時，係以林
    建勇為法定代理人而提起，而林建勇自民國89年起即為被上
    訴人之經理人，已據被上訴人負責人甲○○到庭陳稱在卷，
    並提出被上訴人桃園縣政府營利事業登記證乙件為證，且為
    上訴人所不爭執（見本院卷第39、40、53、54頁），是本件
    之起訴尚無訴訟代理權有所欠缺情事，已可認定。又於本件
    上訴審審理中被上訴人負責人甲○○請求變更渠為被上訴人
    之法定代理人，經核與法相符，應予准許，合先敘明。
貳、實體方面：
一、被上訴人起訴主張：上訴人前於95年1 月2 日，與其丈夫即
    受告知人丙○○一同至伊店裡向伊購買電器用品1 批（下稱
    系爭貨品），貨款共計為新臺幣（下同）278,500 元，上訴
    人乃先行支付45,000元之訂金，並由上訴人於訂貨單上留存
    姓名，是堪認系爭貨品乃係由上訴人所購買。詎於伊依約將
    系爭貨品交付予上訴人後，上訴人僅再清償15,000元後，即
    拒為價金給付，經伊屢次催討，上訴人亦置之不理，計尚有
    218,500 元（試算式：278,500-45,000-15,000=218,500）
    未受清償，伊自得請求上訴人給付之。又縱系爭貨品係丙○
    ○所購買，惟此乃係屬家庭生活費用之一部分，上訴人亦應
    與丙○○負連帶責任。為此，爰依買賣之法律關係及民法第
    1003條之1 之規定，請求上訴人應給付被上訴人218,500 元
    ，及自本件支付命令送達翌日即95年10月12日起至清償日止
    ，按年息5%計算之利息。原審為被上訴人全部勝訴之判決，
    並無違誤，上訴人之上訴為無理由等語，並聲明：如主文所
    示。
二、上訴人則以：
  (一)系爭貨品之購買人乃係丙○○，且兩造因本件貨款事宜而以
    電話聯絡時，被上訴人之法定代理人林建勇亦明確表示沒有
    立場向上訴人催討貨款，即證被上訴人明知系爭貨品並非上
    訴人所欲購買，是被上訴人自不得請求其給付貨款。
  (二)本件被上訴人於原審並未主張依據民法第1003條之1 之規定
    ，上訴人應與丙○○負連帶責任，原審判決逕予引用，實與
    辯論主義有違，參照最高法院71年台上字第2808號判例意旨
    ，難認合法。且上訴人於丙○○購買系爭貨品之後，曾詢問
    丙○○是否付清貨款，當時丙○○告知已付清；為防萬一，
    上訴人又特地向被上訴人負責人確認，當時被上訴人負責人
    亦告知丙○○已將貨款全部付清，此經被上訴人於原審96年
    1 月17日庭期開庭時所自承在案。就此而言，被上訴人負責
    人於上訴人向其詢問是否尚要付款時，向上訴人表示貨款已
    全部付清等語應可認為係被上訴人已拋棄對上訴人請求之權
    利，不再向上訴人主張之意思，至於被上訴人與丙○○間，
    究竟係免除債務或被上訴人另將貨款借予丙○○之意思，則
    均與上訴人再無任何關係。
  (三)本件被上訴人負責人係因為認識丙○○之姊才會出售相關物
    品給丙○○，被上訴人亦認債務人應為丙○○，甚至認為自
    己沒有資格向上訴人要錢，唯卻獨對上訴人提出訴訟，而未
    將丙○○列為被告，顯見被上訴人與丙○○關係密切，則該
    二人是否有聯合以訴訟方式巧取上訴人金錢？上訴人目前與
    丙○○正在訴請裁判離婚，丙○○於兩造婚姻關係存續期間
    挪用子女教育金、未告知上訴人情形下將上訴人汽車拿去當
    鋪借款、現上訴人一人扶養兩名子女已相當辛苦，被上訴人
    在法律上實無理由再向上訴人請求支付貨款等語置辯。並聲
    明：1.原判決廢棄。2.被上訴人於第一審之訴駁回。
三、本件被上訴人主張上訴人前於95年1 月2 日，與丙○○一同
    至伊店裡向伊訂購系爭貨品，且於伊將系爭貨品交付後，尚
    計有218,500 元之貨款未受清償之事實，業據提出與伊所述
    相符之訂購單及對帳單各乙紙為證（見本件支付命令卷第5
    、6 頁），上訴人除否認其為系爭貨品買受人外，餘均不爭
    執（見原審卷第23頁），是被上訴人上開主張之事實，除何
    人與伊就系爭貨品成立買賣契約乙節外，餘均堪信為真正。
四、被上訴人復主張上訴人應依約給付貨款等語，然為上訴人所
    否認，並以前揭情詞置辯，經查：
  (一)被上訴人主張系爭貨品乃係上訴人所購買之情，雖據提出記
    載上訴人為訂購人之訂購單乙紙為證，惟已為上訴人所否認
    ，且被上訴人亦陳稱：當天購買系爭貨品時，上訴人及丙○
    ○乃係一同至伊店裡，嗣於交付貨品時，上訴人及丙○○亦
    均在場，惟係由丙○○簽收等語（見原審卷第22、23頁），
    則單憑於訂購單上填載上訴人之姓名乙節，尚不足以遽認系
    爭貨品之購買人即係上訴人，更遑論上訴人始終否認其有於
    該訂購單簽名之事實，而被上訴人迄未能舉證證明該訂購單
    上有任何上訴人簽名或用印予承認之事實存在。又本件經原
    審依職權勘驗由上訴人所提出，而為被上訴人所不爭執真正
    ，記載兩造間電話談話內容之錄音光碟，被上訴人確曾於談
    話中表示：「照我立場我是沒有資格去跟妳（即上訴人）要
    錢什麼的，因為既然我針對他（即丙○○），我就要找他要
    錢啊」等語（見原審卷第47頁），即應堪認被上訴人自始即
    認定系爭貨品之購買人為丙○○，並非上訴人，否則被上訴
    人應不至向上訴人為沒有立場向其催討貨款之表示，是上訴
    人辯稱：系爭貨品並非其所購買，而係丙○○購買等語（見
    原審卷第23、27、28頁），即足採信。準此，被上訴人主張
    ：上訴人才是系爭貨品之購買人而應負給付貨款之責云云，
    即屬無據。
  (二)惟按，家庭生活費用，除法律或契約另有約定外，由夫妻各
    依其經濟能力、家事勞動或其他情事分擔之。因前項費用所
    生之債務，由夫妻負連帶責任，民法第1003條之1 定有明文
    。本件觀之系爭貨品之明細，乃係電視、冷氣、冰箱及相關
    之安裝器材，依一般社會通念，應係屬一般居家用途，且上
    訴人亦自承：系爭貨品放置於其與丙○○之共同住所，供家
    庭所用等語明確（見本院卷第54頁），再參以丙○○於購買
    系爭貨品之際，上訴人亦有到場之情為兩造所不爭執，復以
    上訴人一再辯稱：其於丙○○購買系爭貨品之後，曾詢問丙
    ○○是否有付清貨款，當時丙○○告知已付清，為防萬一，
    其又打電話向被上訴人負責人確認等語（見原審卷第27頁）
    ，不僅堪認被上訴人陳稱：丙○○說上訴人已將錢交予他等
    語尚非無稽（見本院卷第54頁），且依上訴人就系爭貨款交
    付與否之關心程度，足認系爭貨品顯非僅由丙○○購買供己
    使用，則系爭貨品即應堪認係上訴人夫妻居家生活所需，是
    因此所產生之費用，自亦屬家庭生活費用之一部，揆諸上開
    規定，其所生之債務，即應由上訴人及丙○○對外負連帶責
    任。準此，因購買系爭貨品而生之債務，即本件之貨款218,
    500 元，係屬上訴人及丙○○家庭生活費用所生之債務，依
    法應由上訴人及丙○○負連帶責任之情，即亦堪認定。
  (三)上訴人雖另辯稱：被上訴人於原審並未主張依據民法第1003
    條之1 之規定，上訴人應與丙○○負連帶責任，原審判決逕
    予引用，實與辯論主義有違，參照最高法院71年台上字第28
    08號判例意旨，難認合法等語。然按「民事訴訟採辯論主義
    ，舉凡法院判決之範圍及為判決基礎之訴訟資料均應以當事
    人之所聲明及所聲明及所主張者為限。審判長之闡明義務或
    闡明權之行使，亦應限於辯論主義之範疇，不得任加逾越，
    否則即屬違背法令。故審判長尚無闡明令當事人提出新訴訟
    資料之義務。又民事訴訟第288 條規定法院不能依當事人聲
    明之證據而得心證，或因其他情形，認有必要時，得依職權
    調查證據云者，類因當事人本身之魯鈍或受外物之牽制，不
    諳或不敢聲明證據等情形，法院為維持裁判上公平與正義所
    必要，而後為之。其有無不能得心證或有無其他必要情形，
    非依職權調查證據不可，乃一種事實，法院未為職權調查證
    據，究不生違背法令問題，非得據為第三審上訴理由。」固
    曾為最高法院71年台上字第2808號判例所明示，惟該則判例
    業於90年3 月20日經最高法院90年度第3 次民事庭會議決議
    不再援用，並於90年5 月8 日由最高法院依據最高法院判例
    選編及變更實施要點第9 點規定以（90）台資字第00300 號
    公告之。其不再援用理由為：本則要旨前半段因增訂民事訴
    訟法第199-1 條第1 項、第2 項及第247 條公布施行，理論
    基礎發生動搖，不再援用。而按，依原告之聲明及事實上之
    陳述，得主張數項法律關係，而其主張不明瞭或不完足者，
    審判長應曉諭其敘明或補充之。為民事訴訟法第199-1 條第
    1 項所明定。本件被上訴人於原審業已陳稱：請求上訴人給
    付貨款是因伊認為系爭貨品為上訴人所買，也因為上訴人與
    丙○○是夫妻，應一起負責等語（見原審卷第44頁），是被
    上訴人就伊請求上訴人應與被上訴人對系爭貨款負連帶責任
    之原因事實，已於原審有所表明；又本件為適用民事簡易訴
    訟程序之事件，訴訟標的金額未逾50萬元，如仍要求被上訴
    人於主張請求之原因事實外，尚應表明其請求之法條依據，
    即嫌過苛，此見民事訴訟法第428 條第1 項自明。則上訴人
    辯稱：原判決逕為引用民法第1003條之1 規定係違反辯論主
    義而違法云云，要無可採。
  (四)上訴人復辯稱：被上訴人曾向上訴人表示貨款已全部付清，
    應可認為係被上訴人拋棄對上訴人請求之權利，不再向上訴
    人主張之意思等語，雖據被上訴人於原審陳稱：「…因我要
    不到錢，被告有打電話問我錢收到沒有，我說還沒有，隔天
    簡先生就打電話給我，要我騙他老婆即被告說錢已經收到了
    ，他晚上就會把錢拿來給我，我想說我跟簡先生的姐姐是老
    朋友，我就再幫他這一次忙，當場他就把電話轉給被告，我
    確實有告訴被告說錢已收到…」等語在卷（見原審卷第23頁
    ），然核諸被上訴人上開所陳，僅係就丙○○對系爭貨款是
    否業已清償乙節於審判外對上訴人有所陳述，尚難認係對於
    丙○○之系爭貨款債權為拋棄或免除之意思表示，且上開陳
    述全未提及上訴人是否仍應為清償，更難認係對上訴人應負
    之責任為拋棄或免除之意思表示。再當事人於審判外所為之
    陳述，本即不生訴訟上自認之效力，而本件系爭貨款尚有21
    8,500 元未據清償乙節，又據被上訴人於本件訴訟中主張並
    舉證，而為上訴人所不爭執，並經本院認定如前，是上訴人
    辯稱：被上訴人已對上訴人拋棄系爭貨款之請求權云云，亦
    屬無據。
  (五)至於上訴人另辯稱：本件被上訴人僅對其起訴，而未將丙○
    ○列為被告，被上訴人又與丙○○之姊相熟，足見二人關係
    密切，又本件訴訟值其與丙○○進行裁判離婚訴訟期間，該
    二人是否有聯合以訴訟方式巧取上訴人金錢等語，亦為被上
    訴人所否認。因按，當事人主張有利於己之事實者，就其事
    實有舉證之責任，民事訴訟法第277 條前段定有明文。又按
    ，數人負同一債務，明示對於債權人各負全部給付之責任者
    ，為連帶債務。無前項之明示時，連帶債務之成立，以法律
    有規定者為限；連帶債務之債權人，得對於債務人中之一人
    或數人或其全體，同時或先後請求全部或一部之給付。連帶
    債務未全部履行前，全體債務人仍負連帶責任。民法第272
    條、第273 條分別定有明文。本件被上訴人既否認上訴人前
    揭所辯，且連帶債務之債權人依法本即得選擇對債務人全體
    或其中一人為全部之請求，則上訴人自應就此有利於己之事
    實負舉證責任，惟上訴人迄至本件言詞辯論終結前均未能就
    此舉證以實其說，是上訴人空言辯稱：被上訴人係與丙○○
    聯合以訴訟方式巧取其金錢云云，顯無可採。
五、再按，買受人對於出賣人，有交付約定價金及受領標的物之
    義務；給付無確定期限者，債務人於債權人得請求給付時，
    經其催告而未為給付，自受催告時起，負遲延責任。其經債
    權人起訴而送達訴狀，或依督促程序送達支付命令，或為其
    他相類之行為者，與催告有同一之效力。前項催告定有期限
    者，債務人自期限屆滿時起負遲延責任；遲延之債務，以支
    付金錢為標的者，債權人得請求依法定利率（即年息5%）計
    算之遲延利息，但約定利率較高者，仍從其約定利率，民法
    第367 條、第229 條第2 項、第3 項、第233 條第1 項及第
    203 條分別定有明文。經查，丙○○既尚有上開貨款未為給
    付，且因購買系爭貨品所生債務乃係屬上訴人夫妻家庭生活
    費用之一部分，上訴人自應依法負連帶清償之責，又本件給
    付並未定有期限，亦無約定利率，而被上訴人已就本件請求
    依督促程序送達支付命令，與催告有同一效力，則上訴人迄
    未清償，即應自受催告時起負遲延責任，被上訴人並得請求
    依法定利率計算之利息。從而，被上訴人依據買賣之法律關
    係及民法第1003條之1 之規定，請求上訴人給付218,500 元
    ，及自支付命令送達上訴人之翌日即95年10月12日（見本件
    支付命令卷第13頁）起至清償日止，按年息5%計算之遲延利
    息，即屬正當，應予准許。又本件為關於財產權之訴訟，其
    標的金額在50萬元以下，而適用簡易程序所為上訴人敗訴之
    判決，應依職權宣告假執行，民事訴訟法第389 條第1 項第
    3 款定有明文。是則原審判命上訴人如數給付，並依職權宣
    告假執行，於法並無違誤。上訴意旨指摘原判決不當，求予
    廢棄改判，為無理由，應予駁回其上訴。
六、本件事證已臻明確，兩造其餘之主張、陳述及所提之證據資
    料，核與判決結果無何影響，爰不一一論述，附此敘明。
七、據上論結，本件上訴為無理由，依民事訴訟法第436 條之1
    第3項 、第449 條第1 項、第78條，判決如主文。
中    華    民    國    97    年    5     月    13    日
                  民事第一庭審判長法  官  郭琇玲
                                  法  官  吳爭奇
                                  法  官  范明達
上列正本證明與原本無異
本判決不得上訴。
中    華    民    國    97    年    5     月    14    日
                                  書記官  張豐松


司法院資訊處製作；財團法人民間司法改革基金會備份。
